【裁判字號】    97,簡上,58
【裁判日期】    970917
【裁判案由】    給付租金
【裁判全文】
臺灣嘉義地方法院民事判決              97年度簡上字第58號
上  訴  人  甲○
訴訟代理人  乙○○
被  上訴人  丁○○○
訴訟代理人  丙○○
上列當事人間請求給付租金事件，上訴人對於民國97年5月21日
本院嘉義簡易庭民國97年度嘉簡字第313號第一審判決提起上訴
，並為訴之追加，本院於97年9月3日言詞辯論終結，判決如下：
  主  文
核定兩造間就坐落嘉義縣民雄鄉○○○段一一二號土地，於其上
建號七一號即門牌嘉義縣民雄鄉西昌村竹子二五之五號建物得
使用期限內之年租金為新臺幣貳仟陸佰壹拾肆元。
上訴人其餘追加之訴駁回。
上訴駁回。
第二審訴訟費用由上訴人負擔。
  事實及理由
一按訴之變更或追加，非經他造同意，不得為之。但第255條第1
  項第2款至第6款情形，不在此限。民事訴訟法第436條之1第3
  項準用同法第446條規定定有明文。又訴狀送達後，原告不得
  將原訴變更或追加他訴，但請求之基礎事實同一者，不在此限
  ，同法第255條第1項第2款亦定有明文。本件上訴人原主張兩
  造間推定有租賃關係，請求給付租金，於本院追加請求核定其
  與被上訴人間就坐落嘉義縣民雄鄉○○○段112號土地（下稱
  系爭土地）之租金，經核上訴人主張此部分之事實亦係基於其
  為系爭土地之所有權人，被上訴人拍定取得之建物坐落上開土
  地上，依民法第425條之1規定，推定在被上訴人房屋得使用期
  限內，有租賃關係存在之事實，而依同法條第2項規定，請求
  核定租金，其主張與原訴之事實於社會上具有相當之關連性及
  共同性，訴訟證據資料亦可相互利用，揆諸前揭說明，應認其
  基礎事實同一，故上訴人所為訴之追加，自屬適法，應予准許
  ，合先敘明。
二上訴人起訴主張：系爭土地原為訴外人何永彬與上訴人、訴外
  人何正賢、何晉耀共有，何永彬應有部分2分之1，另何永彬並
  單獨所有建號71號即門牌嘉義縣民雄鄉西昌村竹子25之5號
  建物（下稱系爭建物），坐落系爭土地上。嗣因何永彬積欠訴
  外人臺灣土地銀行股份有限公司（下稱土地銀行）借款未清償
  ，經土地銀行聲請本院以94年度執字第771號事件（下稱系爭
  執行事件）執行系爭土地及建物，由上訴人行使優先購買權，
  取得何永彬上開應有部分2分之1，被上訴人則拍定取得系爭建
  物，並經本院核發權利移轉證書，兩造並已完成所有權移轉登
  記。依民法第425條之1規定，上訴人為系爭土地之買受人，被
  上訴人為系爭建物之買受人，上訴人得向被上訴人請求給付租
  金，兩造對租金不能達成協議。又因系爭建物之坐落，使系爭
  土地其他部分成為袋地，上訴人無法使用其他部分，是上訴人
  自得請求被上訴人自94年11月23日起就系爭土地全部給付租金
  ，又系爭土地拍定金額為新臺幣（下同）505,900元，依土地
  法第97條第1項規定，以年息10﹪計算，至96年4月25日，被上
  訴人應給付上訴人72,004元，及自起訴狀繕本送達翌日起至清
  償日止，按年息5﹪計算之利息，暨自96年4月26日起至系爭建
  物得使用之期限內，按年給付50,590元，並請准供擔保宣告假
  執行。（經原審判准被上訴人應給付上訴人3,423元，及自96
  年4月26日起至系爭建物得使用之期限內，按年給付上訴人2,6
  14元，並駁回上訴人其餘之訴，上訴人就其敗訴部分提起上訴
  ）於本院補稱：原審以系爭土地之申報地價計算租金，並不合
  理，申報地價只是市價之2成，且不足應繳稅金，公告現值較
  接近市價，主張以公告現值計算租金，又原審以系爭建物實際
  占用面積計算不合理，因建物擋住後面土地之出入，應該以整
  筆土地面積之2分之1計算，且由上訴人於起訴前聲請調解，被
  上訴人置之不理，訴訟費用不應由上訴人負擔。追加依民法第
  425條之1第2項規定，請求核定租金金額，至系爭建物得使用
  期限等語。聲明：請求核定系爭土地租金為50,590元。原判決
  不利於上訴人部分廢棄，廢棄部分，被上訴人應再給付上訴人
  68,617元，及自96年4月26日起至系爭建物得使用期限內，再
  按年給付上訴人47,976元。
三被上訴人於原審辯稱：系爭土地與系爭建物一併拍賣，詎上訴
  人竟未就系爭建物行使優先購買權，造成土地與建物不能合一
  使用，不能請求租金，系爭土地位在嘉義縣民雄鄉下，非在商
  業區，上訴人請求之租金過高，占用幾坪就要請求幾坪之租金
  始合理，並應讓被上訴人設定地上權。（經上訴人提起上訴）
  被上訴人於本院補充稱：系爭土地位於巷子內，原審以申報地
  價計算租金並未過低，計算租金之面積應以原審測量建物占用
  系爭土地之面積計算，對原審判決之理由均無意見，但上訴人
  應設定地上權予被上訴人等語。聲明：上訴駁回。
四上訴人主張：系爭土地原為訴外人何永彬及上訴人、訴外人何
  正賢、何晉耀共有，何永彬應有部分2分之1，另何永彬並有單
  獨系爭建物，因何永彬積欠土地銀行借款未清償，經土地銀行
  聲請本院以系爭執行事件執行系爭土地及建物，由上訴人行使
  優先購買權，取得何永彬上開應有部分2分之1，被上訴人則拍
  定取得系爭建物，並經本院核發權利移轉證書，兩造並已完成
  所有權移轉登記等事實，為被上訴人所不爭執，並經本院調取
  系爭執行事件核閱無訛，應堪認定。惟上訴人主張本件租金應
  以公告現值年息10﹪，且應按系爭土地全部面積計算租金等情
  ，則為被上訴人所否認，並以前揭情詞置辯，是本件爭點為：
  上訴人依民法第425條之1規定，得請求每年租金額以多少為適
  當？計應給付租金若干？原審訴訟費用應由何人負擔？茲論述
  如下：
(一)按土地及其土地上之房屋同屬一人所有，而僅將土地或僅將房
  屋所有權讓與他人，或將土地及房屋同時或先後讓與相異之人
  時，土地受讓人或房屋受讓人與讓與人間或房屋受讓人與土地
  受讓人間，推定在房屋得使用期限內，有租賃關係。其期限不
  受第449條第1項規定之限制。前項情形，其租金數額當事人不
  能協議時，得請求法院定之，民法第425條之1定有明文。經查
  ，訴外人何永彬原有系爭土地應有部分2分之1及系爭建物，嗣
  上訴人經由系爭執行事件之執行程序，取得何永彬上開應有部
  分2分之1，被上訴人則拍定取得系爭建物，是依上開規定，兩
  造間在系爭建物得使用之期限內，推定成立租賃契約。又上訴
  人主張兩造對租金數額協議不成，為被上訴人所不爭執，是上
  訴人依民法第425條之1第2項規定，請求本院核定租金，即無
  不合。
(二)系爭建物占用系爭土地面積99平方公尺乙節，業據原審會同兩
  造及嘉義縣大林地政事務所（下稱大林地政）測量人員到場勘
  測屬實，製有勘驗筆錄及複丈成果圖在卷可稽（見原審卷第45
  頁至第49頁），且為兩造所不爭執，應堪認定，是核定被上訴
  人應給付之租金，自應以此為據。至上訴人主張：因系爭建物
  擋住，系爭土地後面其餘土地無法出入，成為袋地，應以整筆
  土地面積云云。然觀諸上開成果圖所示，系爭土地東邊地籍線
  上，除系爭建物占用位置外，尚有逾2分之1寬之寬度，且系爭
  土地係經由東側土地對外通行，亦為上訴人所自陳（見本院卷
  第28頁筆錄），故上訴人主張因系爭建物擋住，系爭土地後面
  其餘土地無法出入，成為袋地，尚屬無據。
(三)次按城市地方房屋之租金，以不超過土地及其建築物申報總價
  年息10﹪為限，土地法第97條第1項定有明文。此項規定於租
  用基地建築房屋準用之，同法第105條亦定有明文。又土地法
  第97條所謂土地及建築物之總價額，土地價額依法定地價，土
  地法施行法第25條定有明文。而法定地價，依土地法第148條
  規定，係土地所有人依該法規定所申報之地價。故土地法第97
  條所謂之申報價額，即指該土地之申報地價而言。另供營業用
  房屋，承租人係用以營業獲取利潤，得營商而享受商業上特殊
  利益，並非供居住安身，與人民安居之基本需求即生存權之保
  障無涉，自無立法限制之必要。而土地法第97條、第105條限
  制房屋、土地租金最高額，旨在保護經濟上弱者，使其能取得
  適當之居住空間，以避免造成居住問題，是承租房屋，既非供
  居住安身之用，即與生存權之保障無涉，故土地法第97條、第
  105條之規定，不包括供營業用使用之房屋、土地（最高法院9
  4年度臺簡上字第8號判決、最高法院94年度第2次民事庭會議
  決議參照）。從而，權利人請求租金者，如行為人占用標的物
  未作營利使用，基於上開規定之規範意旨，權利人所請求租金
  之金額，自應受前揭土地法第105條準用第97條規定之限制。
  經查，被上訴人就系爭建物占用系爭土地係作為居住使用，此
  為上訴人所自承（見本院卷第27頁），並有系爭建物照片可稽
  （見原審卷第64頁），是上訴人所請求之租金，自應受前揭土
  地法第105條準用第97條規定之限制。經查，系爭土地為建地
  ，位於巷道內，並無商機，業經原審勘驗現場，製有勘驗筆錄
  可憑（見原審卷第47頁），又系爭建物為RC樓房，有上開成果
  圖及照片可證，且系爭土地之申報地價為每平方公尺528元，
  有土地登記謄本1份在卷可稽（見原審卷第38頁），是本院審
  酌系爭土地之坐落位置、繁榮程度，及系爭建物之現況等情，
  認上訴人請求之租金，以申報地價年息10﹪計算，尚稱妥適，
  是就被上訴人每年應給付年租金定為2,614元（計算式：528×
  99 ×10﹪×1/ 2＝2,614，元以下四捨五入）。又上訴人、被
  上訴人於95年1月3日分別領得經由系爭執行事件取得系爭土地
  應有部分2分之1、系爭建物之權利移轉證書，有送達回證2紙
  可稽（見系爭執行事件卷，影印外放），是自95年1月3日起至
  96年4月25日止，應繳租金合計3,423元〔計算式：2,614×478
  ／365＝3,423，元以下四捨五入〕。暨自96年4月26日起至系
  爭建物得使用之期限內，按年給付2,614元。逾此部分之請求
  ，則屬無據。
(四)末按各當事人一部勝訴、一部敗訴者，其訴訟費用，由法院酌
  量情形，命兩造以比例分擔或命一造負擔，或命兩造各自負擔
  其支出之訴訟費用。民事訴訟法第79條定有明文。上訴人於原
  審請求被上訴人給付年租金50,590元，經原審准許2,614元，
  並就訴訟費用判命被上訴人負擔10分之1，餘由上訴人負擔，
  應屬有據。至上訴人主張：上訴人於起訴前聲請調解，被上訴
  人置之不理，訴訟費用不應由上訴人負擔云云。然兩造就本件
  應付年租金金額頗有爭議，且被上訴人於本件所為防禦核屬訴
  訟所必要，故原審為上開訴訟費用負擔之諭知，尚無違誤。上
  訴人前揭主張，自難憑採。
五綜上，上訴人主張依民法第425條之1之規定，請求核定兩造間
  就系爭土地，於系爭建物得使用期限內之年租金為2,614元，
  被上訴人應給付上訴人3,423元，及自96年4月26日起至系爭建
  物得使用之期限內，按年給付2,614元，核屬有據。逾此部分
  之請求，則屬無據。從而，上訴人追加之訴，於上開應准許部
  分，為有理由，應予准許，逾此部分則無理由，應予駁回。又
  原審就逾上開應准許部分為上訴人敗訴之判決，並無不合，上
  訴意旨指摘原判決此部分為不當，求予廢棄改判，非有理由，
  應予駁回。
六本件事證已臻明確，兩造其餘主張及舉證，經核與本件判決結
  果不生影響，爰不一一論述，附此敘明。
七據上論結，本件追加之訴為一部有理由，一部無理由，上訴部
  分無理由，依民事訴訟法第436條之1第3項、第449條第1項、
  第463條、第78條、第79條，判決如主文。
中    華    民    國     97    年    9    月    17    日
                    民事第二庭  審判長法  官  黃茂宏
                                      法  官  林中如
                                      法  官  蘇雅慧
正本係照原本作成。
本判決不得上訴。
中    華    民    國     97    年    9    月    17    日
                                      書記官  劉昀匊


司法院資訊處製作；財團法人民間司法改革基金會備份。
